Inventaris van het archief van de Nassause Domeinraad: Raad en Rekenkamer te Breda, 1170-1580 (1582)
Nationaal Archief, Den Haag
- Stukken van persoonlijken aard., 10
  - Engelbrecht I van Nassau., IX
    - Recueil van akten betreffende vredesverdragen tusschen Jan van Beieren eener-, en Jan of Philips van Brabant en Jacoba anderzijds., 1419-1423; 1486; 1 deel
      Reg. nos. 1075, 1079-1082, 1084-1086, 1091-1093, 1099, 1100, 1163, 1166, 1167, 1185 en 1186
    - Privilege door Philips van Brabant als ruwaard, met schepenen, rentmeesters, gildedekens, raad en goede mannen van de zeven geslachten van Brussel verleend aan gezworenen en goede knapen van de ambachten, 1421. Met bevestiging door hertog Jan van Brabant. Gelijktijdig afschrift., 1422; 1487; 1 katern
    - Vidimus van een getuigenis van de Staten van Brabant, dat Engelbrecht van Nassau het door hen gesloten verbond niet verbroken heeft., 1423; 1488; 1 charter
      Reg. nos. 1177 en 1178
      Betreft verbond, gesloten 12 Mei 1422
    - Brieven namens den hertog van Brabant aan graaf Engelbrecht van Nassau over het bieden van weerstand tegen den inval van de Engelschen en den hertog van Glocester., 1424 en 1425; 1489; 3 stukken
      Reg. nos. 1209-1211
      Deze stukken zijn afkomstig uit het gemeentearchief te Breda
    - Brieven namens Philips, hertog van Brabant, houdende oproepen aan graaf Engelbrecht om aanwezig te zijn bij de regeling van zijn opvolging, zijn huldiging als hertog en verschillende blijde inkomsten., 1427 en 1429; 1490; 5 stukken
      Reg. nos. 1229-1231, 1234 en 1252
    - Brief van de stad Leuven aan graaf Engelbrecht van Nassau, waarin zij hem een klacht van den hertog van Brabant over zijn afwezigheid aldaar overbrengt en hem verzoekt alsnog te komen., 1429; 1491; 1 stuk
      Reg. no. 1268
    - Brieven van kanselier en raden van Brabant aan graaf Engelbrecht van Nassau, waarin zij hem verzoeken naar Leuven te komen., 1429 en 1430; 1492; 2 stukken
      Reg. nos. 1267 en 1277
      De brief van (1429) is afkomstig uit het gemeentearchief te Breda, die van 1430 uit de Coll. Cuypers van Velthoven
    - Brief van den hertog van Bourgondiö om mede te werken tot uitsluiting van den jonker van Montjoie van alle waardigheden., 1429; 1493; 1 stuk
      Reg. no. 1270
    - Brief van den hertog van Brabant aan graaf Engelbrecht van Nassau en den heer van Gaesbeke over de keuze van schepenen van Brussel., c. 1436; 1494; 1 stuk
      Reg. no. 1355
    - Memorie over oneenigheden bij het verzetten van de wet te Antwerpen door den graaf van Nassau en Raso van Gavere als commissarissen van den hertog en memorie over de tol te Leeuw voor Calloo., c. 1440?; 1495; Twee aaneengehechte stukken
      Dit stuk is afkomstig uit de Collectie Kleyn
    - Kennisgeving namens de hertogin van Brabant van de geboorte van een zoon en uitnoodiging om bij den doop aanwezig te zijn., 1432; 1496; 1 stuk
      Reg. no. 1299
    - Brief van den hertog van Brabant, houdende verzoek om aanwezig te zijn bij de uitspraak van de leenkamer in de zaak over Herstal., 1435; 1497; 1 stuk
      Reg. no. 1336
    - Verzoekschrift van de ridderschap van Brabant aan den hertog om de steden niet zonder haar voorkennis de ontnomen privileges terug te geven., 15e eeuw; 1498; 1 stuk
      Reg. no. 1115
  - Jan IV van Nassau., X
    Jan, graaf van Nassau, Dietz en Vianden, heer van Breda en de Lek, zoon van Engelbrecht en Johanna van Polanen, geb. 1410, gestorven 3 Februari 1475, trouwde in 1440 met Maria van Loon-Heinsberg, geb. 1424, gest. 20 April 1502. Hij was raad en kamerling van Philips van Bourgondië, drossaard van Brabant, kastelein van Turnhout, maarschalk van Westfalen (tot 1455), kastelein van Heusden, proost van Diekirch
    Door zijn huwelijk kwam hij in het bezit van Millen, Gangelt, Waldfeucht, Lummen, Stein en de advocatie van Meerssen; in 1460 werd hij pandheer van Engelen en Vlijmen
    Na de nalatenschap van zijn vader gemeenschappelijk met zijn broeder Hendrik te hebben bezeten, kreeg hij bij de verdeeling der goederen in 1447 de Hollandsche toegewezen, en werd hij, na den dood van Hendrik in 1450, de eenige bezitter van de Duitsche zoowel als van de Hollandsche bezittingen
    - Belofte van Maria van Loon, gravin van Nassau, om, wanneer minderjarige kinderen van haar, na overlijden van Jan, graaf van Nassau, onder voogdij mochten komen, bij vacatures geen voogd te zullen aanstellen zonder goedkeuring van de overgebleven voogden., 1450; 1499; 1 charter
      Reg. no. 1627
    - Vidimus van een vidimus dd. 1441 van de beleening dd. 1346 van Margaretha van Henegouwen met Holland, Zeeland en Friesland., 1446; 1500; 1 charter
      Reg. nos. 392, 1452 en 1516
    - Vidimus van de akte, waarbij Lodewijk van Beieren den brief bekrachtigt, waarbij zijn gemalin Margaretha belooft niets te zullen ondernemen tegen Henegouwen, Holland, Zeeland en Friesland dd. 1346. Met vidimus van het vidimus., 1441, 1446; 1501; 2 charters
      Reg. nos. 406 1455 en 1519
    - Vidimussen van de ratificaties door Lodewijk van Beieren van de privileges, door Margaretha van Henegouwen aan Holland, Zeeland en Friesland geschonken en van den brief, door haar zoon Willem gegeven met betrekking tot het stadhouderschap van Henegouwen, Holland, Zeeland en Friesland dd. 1346. Met vidimussen van de vidimussen., 1441, 1446; 1502; 4 charters
      Reg. nos. 404, 407,1453, 1456, 1517 en 1518
    - Vidimus van de akte dd. 1346, waarbij Lodewijk van Beieren, belooft niets te zullen vervreemden van Holland, Zeeland en Friesland onder voorbehoud, dat, bij overlijden van zijn gemalin, zijn zoons successievelijk zullen opvolgen. Met vidimus van het vidimus., 1441, 1446; 1503; 2 charter
      Reg. nos. 405, 410, 1454 en 1515
    - Bevel van den hertog van Brabant aan den graaf van Nassau, drossaard van Brabant, om met den rentmeester van Turnhout de begrenzing van de aan het klooster St. Michiel te Antwerpen behoorende wildernis te vernieuwen. Met minuut van de verklaring, dat aan de opdracht voldaan is., 1448; 1504; 1 charter en 1 stuk
      Reg. nos. 1593 en 1595
    - Akte van vrijgeleide, verleend aan den lombard Jan de Camerane door graaf Jan van Nassau als drossaard van Brabant., 1449; 1505; 1 stuk
      Reg. no. 1616
    - Akte van gratie, verleend door graaf Jan van Nassau als drossaard van Brabant aan Bertelmeeus Trabukier. Minuut., 1450; 1506; 1 stuk
      Reg. no. 1631
      Dit stuk bevindt zich in de Coll. Havermans in het gemeentearchief te Breda
    - Oproepen ter dagvaart in Brussel., 1455 en 1456; 1507; 2 stukken
      Reg. nos. 1713 en 1753
      Deze stukken zijn afkomstig uit de Collectie Cuypers van Velthoven
    - Verzoek van Willem van Egmond aan graaf Jan van Nassau om aanwezig te zijn op een rechtdag te Brussel., 1442 of 1443; 1508; 1 stuk
      Reg. no. 1467
      Dit stuk bevindt zich in de Coll. Havermans no. 20 in het gemeentearchief te Breda
  - Jan van Loon., XI
    Jan van Loon was een zoon van Jan van Loon, heer van Gulik, Heinsberg en Leeuwenberg, en Margaretha van Gennep. Hij was dus een stiefbroeder van Maria, gemalin van Jan IV van Nassau, dochter van Jan van Loon en Anna van Solms. Als bisschop van Luik werd hij door Philips den Goede gedwongen afstand te doen ten behoeve van Louis de Bourbon. Het is niet met zekerheid te zeggen, hoe de stukken, vermeld onder de nos. 1484-1487, in dit archief gekomen zijn. Een aanwijzing kan gelegen zijn in de omstandigheid, dat Jan van Loon, toen hij afstand deed, te Breda verbleef.
    Zie J. Daris, Histoire du diocèse de Liège, pag. 312
    - Verbond tusschen den hertog van Bourgondië en Jan van Loon, bisschop van Luik., 1421; 1509; 1 charter
      Reg. no. 1137
    - Proclamatie van den hertog van Bourgondië, inhoudende, dat de vijandelijkheden tusschen hem en den bisschop van Luik geschorst zijn., 1429; 1510; 1 charter
      Reg. no. 1248
    - Voorloopig verdrag tusschen den hertog van Bourgondië eener-, en Jan van Loon, bisschop van Luik, en Jan van Loon, heer van Gulik en Heinsberg, anderzijds., 1431; 1511; 1 charter
      Reg. no. 1287
    - Belofte van den hertog van Bourgondië en den graaf van Charolais aan Jan van Loon aangaande de financieele regeling bij zijn afstand als bisschop van Luik ten behoeve van Louis de Bourbon., 1455; 1512; 1 charter
      Reg. nos. 1725 en 1726
  - Engelbrecht II van Nassau., XII
    Engelbrecht II, zoon van graaf Jan IV en Maria van Loon-Heinsberg, werd den 17en Mei 1451 te Breda geboren en stierf 30 Mei 1504. In 1469 huwde hij Cimburg van Baden, geb. 1450, gest. 1500, welk huwelijk kinderloos bleef. In 1460 werd graaf Engelbrecht ridder, in 1473 ridder van het Gulden Vlies, waarbij hij "Ce sera moi Nassau" als devies aannam. Hij was de vertrouwensman achtereenvolgens van Karel den Stoute, Maximiliaan en Philips van Oostenrijk; driemaal werd hij stadhouder van de Nederlanden (1473, 1480, 1485), in 1501 stadhouder-generaal voor PHILIPS tot zijn dood; voorts was hij drossaard van Brabant en Limburg, stadhouder van Luxemburg, en van Lille, Orchies en Thérouanne; in 1494 was hij voorzitter van den Grooten Raad
    Bij het verdeelingsverdrag van 1472, kreeg hij de Nederlandsche en andere bezittingen links van den Rijn, zijn broeder Johan de Duitsche. Hij verwierf Diest c.a. in ruil voor Millen Gangelt en Waldfeucht. Te Brussel liet hij het huis, gezet door Willem van Duvenvoorde, vervangen door het aanzienlijke "Hotel de Nassau". Ook te Mechelen, waar dankzij hem de Groote Raad zetelde, had hij een huis. Als zijn erfgenaam wees hij Hendrik, oudsten zoon van zijn broeder Johan, aan
    - Brief aan het stadsbestuur van Straatsburg om interventie bij den bisschop of elders tot invrijheidstelling van graaf Engelbrecht van Nassau, gevangen genomen in den slag bij Nancy., 1477; 1513; 1 stuk
      Reg. no. 2017
    - Brief van kwijtschelding van straf wegens doodslag, verleend door graaf Engelbrecht van Nassau als drossaard van Brabant., 1476; 1514; 1 stuk
      Reg. no. 2010
    - Advies van de Rekenkamer aan den hertog van Brabant inzake de salarieering van graaf Engelbrecht van Nassau als dros saard van Brabant en kastelein van Turnhout., 1481; 1515; 1 stuk
      Reg. no. 2079
    - Brief van hertog Albrecht van Saksen., 1492; 1516; 1 stuk
      Reg. no. 2221
    - Akte van aanstelling van Willem van Liere als bode van graaf Engelbrecht van Nassau., 1493; 1517; 1 stuk
      Reg. no. 2226
  - Hendrik III van Nassau., XIII
    Hendrik van Nassau, oudste zoon van Johan en Elizabeth van Hessen, erfdochter van Katzenelnbogen, werd geboren te Siegen 12 Januari 1483, en stierf te Breda 14 September 1538; hij huwde in 1503 Francisca van Savoye († 1511), 2e in 1515 Claudia van Chalon († 1521), 3e in 1524 Mencia de Mendoça, markiezin van Zenette († 1554). In 1504 werd hij erfgenaam van zijn oom, graaf Engelbrecht II. In 1499 kwam hij aan het hof van Philips den Schoone, werd in 1505 ridder van het Gulden Vlies, was drossaard van Brabant, in 1511 gouverneur van aartshertog Karel, kapitein-generaal tegen Gelre in 1511, tegen Frankrijk in 1513, werd in 1515 stadhouder-generaal van Holland, Zeeland en Friesland, in 1521, na den dood van W. Van Croy, opperste kamerling. Van 1522-1530 was hij met Karel V in Spanje; in 1536 kreeg hij nogmaals het opperbevel tegen Frankrijk. In 1505 werd hij pandheer van Heusden, in 1518 verwierf hij de Zwaluwe. Vianden c.a. stond hij af aan zijn broeder Willem gedurende diens leven
    - Twee brieven van Philiberte van Luxemburg, waarvan een aan haar dochter Claude van Chalon en een aan haar schoonzoon, graaf Hendrik van Nassau., 1518; 2 stukken
      Reg. nos. 2648 en 2649
      Deze stukken zijn door de gemeente Etten in bruikleen gegeven
    - Rechtsgeleerd advies in de zaak Nassau contra Fonseca betreffende de aanspraken van Mencia de Mendoça op de nalatenschap van Alfons, aartsbisschop van Sevilla., c. 1530; 1519; 1 katern
    - Verantwoording van hetgeen de rentmeester van Noord-Holland schuldig is aan graaf Hendrik van Nassau, stadhouder generaal van Holland, Zeeland en Friesland, voor de door dezen tot verkrijging van het stadhouderschap gemaakte onkosten. Fragment uit de rekening van den rentmeester van., 1515-1516; 1520; 1 stuk
      Dit stuk is door de gemeente Etten in bruikleen gegeven
    - Zes brieven van verschillende personen te Valladolid aan graaf Hendrik van Nassau., 1510; 1521; 6 stukken
      Reg. nos. 2513-2517
    - Negen brieven van of namens de landvoogdes aan den graaf van Nassau, Philips van Bourgondië en Roland le Fèvre over het beleg van IJsselstein. Met gelijktijdig afschrift., 1511; 1522; 10 stukken
      Reg. nos. 2532-2540
    - Brieven van Karel V aan graaf Hendrik van Nassau e.a. afgevaardigden bij den koning van Frankrijk., 1515; 1523; 6 stukken
      Reg. nos. 2591-2597
    - Brief van Karel V aan graaf Hendrik van Nassau., 1516; 1524; 1 stuk
      Reg. no. 2619
    - Brief van A. de Croy aan graaf Hendrik van Nassau., 1516; 1525; 1 stuk
      Reg. no. 2616
    - Drie brieven van graaf Hendrik van Nassau aan 1e Karel V, 2e A. de Lalaing heer van Hoogstraaten enz. en 3e den griffier van de orde van het Gulden Vlies (L. Dublioul)., 1522?; 1526; 2 stukken
      Reg. nos. 2696-2698
    - Twee brieven van graaf Hendrik van Nassau aan den heer van Bergen op Zoom., 1523; 1527; 2 stukken
      Reg. nos. 2716 en 2719
    - Aanschrijving van koning Ferdinand om het op den Rijksdag bepaalde kwantum ruiters en voetvolk te leveren ter bestrijding van de Turken. (Gedrukt)., 1536; 1528; 1 stuk
    - Verzoek van koning Ferdinand om particuliere hulp tegen de Turken. (Gedrukt)., 1538; 1529; 1 stuk
    - Oproep aan graaf Hendrik van Nassau voor een bijeenkomst te Worms met de protesteerende rijksvorsten ter bespreking van de te verleenen hulp tegen de Turken. (Gedrukt)., 1539; 1530; 1 stuk
      Graaf Hendrik was reeds in 1538 gestorven
    - Oproep aan graaf Hendrik van Nassau voor een vergadering van den Rijksdag naar aanleiding van de godsdiensttwisten en tegen de Turken te verleenen hulp. (Gedrukt)., 1540; 1531; 1 stuk
      Zie de noot bij no. 1530
    - Bevelschrift aan graaf Hendrik van Nassau om ingevolge besluit van den Rijksdag 50 ruiters en 225 voetknechten naar Weenen te zenden ter bestrijding van de Turken., 1542; 1532; 1 stuk
    - Verzoek van Mergriete, weduwe van Peter Borchgreven, en haar zoons aan den graaf van Nassau om tusschenkomst bij de stad Dordrecht in een proces over een weer land en een half huis te Raamsdonk., eerste helft 16e eeuw; 1533; 1 stuk
      Reg. no. 2798
    - Copie van vier brieven van Karel V aan Felix van Werdenberghe en aan den Geheimen Raad over het gouverneur- en kapiteinschap van Luxemburg en de "gardienneté" van Trier en Montmedy, bekleed door F. van Werdenberghe., 1517; 1534; 1 stuk
      7 Juli 1528 beval de landvoogdes den keizer graaf Willem van Nassau, broeder van graaf Hendrik, aan als opvolger van Van Werdenberghe, welke voordracht Karel V den 9en October goedkeurde (K. Lanz, Corresp. des kaisers Karls V)
    - Akte van willige condemnatie met betrekking tot de huwelijksvoorwaarden van Elisabeth, bastaarddochter van graaf Hendrik van Nassau, en Jan van Renesse., 1531; 1535; 1 charter
      Reg. no. 2803
      De moeder van Elisabeth was Elisabeth Clara von Rosenbach. Behalve Elisabeth was er een zoon Alexis, die gehuwd is geweest met Wilhelmine van Bronkhorst-Batenburg
  - Rene van Chalon., XIV
    René, zoon van graaf Hendrik van Nassau en Claudia van Chalon, werd in 1518 geboren en stierf bij het beleg van St. Dizier in 1544 kinderloos. In 1540 huwde hij Anna van Lotharingen (geb. 1522, gest. 1568). Hij werd opgevoed aan het Hof van Karel V en was ridder van het Gulden Vlies. In 1539 werd hij drossaard van Brabant, in 1540 stadhouder van Holland, Zeeland en Utrecht, in 1543 van Gelderland. In 1530 erfde hij van zijn oom Philibert van Chalon het prinsdom Oranje benevens een aantal goederen in het graafschap Bourgondië alsmede de stadhouderlijke waardigheid aldaar. Bij die gelegenheid nam hij den naam Chalon aan en het devies "Je maintiendrai Chalon", door Willem I ver anderd in "Je maintiendrai Nassau", waarvan nog later Nassau werd weggelaten. Hij maakte Willem, zoon van zijns vaders broeder Willem tot zijn erfgenaam
    - Akte, waarbij Karel V René van Chalon aanstelt als luitenant-generaal en gouverneur van de graafschappen Bourgon dië en Charolais. Met afschrift en afschrift van de akte van aanstelling van Philibert van Chalon dd. 1517., 1531; 1536; 1 charter en 2 stukken
      Reg. nos. 2637 en 2825
    - Machtiging van graaf Hendrik van Nassau voor zijn zoon René om hem te vervangen als eersten commissaris tot het vernieuwen van de wet en het afhooren van de rekeningen te Antwerpen., 1535; 1537; 1 charter
      Reg. no. 2913
    - Brief van graaf Willem van Nassau aan zijn neef René van Chalon, prins van Oranje., 1542; 1538; 1 stuk
      Reg. no. 3052
    - Lijst van inkomsten, die wijlen Andrien le Sucre als luitenant over 50 gewapende manschappen van den graaf van Nassau had., c. 1540; 1539; 1 stuk
      André le Sucre wordt vermeld in het jaar 1539 (Reg. no. 2976)
    - Genealogische aanteekeningen betreffende René van Chalon., 16e eeuw; 1540; 1 stuk
  - Willem I, prins van Oranje., XV
    1533-1584
    - Akte van aanstelling van de voogden van Willem van Oranje door den keizer., 1544; 1541; 1 stuk
      Reg. no. 3107
    - Mandement tot dagvaarding van Franchoise de Lannoy en den prins van Oranje op verzoek van den curator van den boedel van Henry de Hornes. Afschrift., 1551; 1542; 1 stuk
      Reg. no. 3249
    - Contract tusschen den prins van Oranje en den graaf van Rennenberg, proost van St. Salvator te Utrecht, ten behoeve van 's prinsen broeder, graaf Hendrik van Nassau., 1566; 1543; 1 stuk
      Reg. no. 3444
    - Stukken uit het proces contra Hessen over Katzenelnbogen., eerste helft 16e eeuw; 1544; 5 katerns
    - Proces-verbaal van opening van het testament van René van Chalon dd. 1544. Afschrift van een afschrift van, 1570; 1545; 1 katern
    - Oproep voor de dagvaart van de Staten van Brabant., 1556; 1546; 1 stuk
      Reg. no. 3337
    - Rekening van Hans van Ypelaer, munitiemeester van den prins van Oranje te Geertruidenberg., over 1 September 1573-14 Juli 1574; 1547; 1 deel
  - Symon van Sponheim, graaf van Vianden., XVI
    - Akte, waarbij 8 personen Symon, graaf van Sponheim en Vianden, beloven een burchtvrede te zullen houden met den burcht Byfels als middelpunt en graaf Symon als negende daarin op nemen., 1400; 1548; 1 charter
      Reg. no. 883
  - Varia., XVII
    - Akte van beleening van Cornelis van Bergen met Zevenbergen, Noordeloos, Slingeland, den polder Groote Waard, Nieuwkoop, het huis te Heemskerk, het ambacht van Luttik-Oosthuizen, Etersheim en Terschelling., 1529; 1549; 1 stuk
      Reg. no. 2778